【裁判字號】    99,重家訴,1
【裁判日期】    990621
【裁判案由】    分割遺產
【裁判全文】
臺灣臺南地方法院民事判決             99年度重家訴字第1號
原      告  乙 ○ ○
訴訟代理人  方文賢律師
被      告  戊○○○
            丁 ○ ○
            甲 ○ ○
            丙 ○ ○
上  一  人
訴訟代理人  黃紹文律師
            徐美玉律師
            黃溫信律師
上列當事人間請求分割遺產事件，本院判決如下：
    主      文
原告之訴駁回。
訴訟費用由原告負擔。
    事實及理由
一、原告起訴主張：被繼承人鄭舜惠於民國97年8月3日死亡，被
    告戊○○○為被繼承人鄭舜惠之配偶，原告及被告丁○○、
    甲○○、丙○○均為被繼承人鄭舜惠之子女，兩造依法為被
    繼承人鄭舜惠之法定繼承人。查被繼承人鄭舜惠死亡後留有
    遺產，包含不動產、動產、存款、債權等，上開遺產為兩造
    共同繼承，每人應繼分為五分之一，然兩造對遺產分配一事
    尚存有歧見，經多次協商及聲請調解仍無法解決，是兩造就
    遺產之分割方法無法協議，且兩造就被繼承人鄭舜惠所遺不
    動產亦尚未辦理繼承登記，原告為此爰訴請鈞院判決命被告
    協同原告就被繼承人鄭舜惠所遺之不動產辦理繼承登記，並
    訴請分割遺產等語。
二、得心證之理由：
  （一）查原告主張被繼承人鄭舜惠於97年8月3日死亡，遺有不
        動產、動產、存款、債權等遺產，被告戊○○○為被繼
        承人鄭舜惠之配偶，原告及被告丁○○、甲○○、丙○
        ○均為被繼承人鄭舜惠之子女，為被繼承人鄭舜惠之法
        定繼承人之事實，有除戶謄本1件、戶籍謄本數件、繼
        承系統表1件、遺產稅繳清及不計入遺產總額證明書影
        本1件附卷可稽，並為兩造所不爭執，堪予認定。
  （二）按「依民法第一千一百五十一條規定：繼承人有數人時
        ，在分割遺產前，各繼承人對於遺產全部為公同共有。
        至於土地之繼承登記，依照土地法第七十三條規定，得
        由任何繼承人為全體繼承人聲請之，原毋庸為裁判上之
        請求。又依最近修正而於六十九年三月一日生效之土地
        登記規則第二十九條（現行土地登記規則第120條）規
        定，繼承之土地原則上應申請為公同共有之登記，其經
        繼承人全體之同意者，始得申請為分別共有之登記。」
        最高法院69年台上字第1166號著有判例，「繼承人有數
        人時，在分割遺產前，各繼承人對於遺產全部為公同共
        有，民法第1151條定有明文。而繼承人請求分割該公同
        共有之遺產，性質上為處分行為，如係不動產，依民法
        第759條規定，於未辦妥繼承登記前，不得為之。又不
        動產之繼承登記，得由任何繼承人為全體繼承人聲請之
        ，除經繼承人全體同意，得申請為分別共有之登記外，
        均應申請為公同共有之登記，此觀土地法第73條第1項
        及土地登記規則第31條第1項（現行法為第120條第1項
        ）規定即明。是繼承人請求他繼承人協同辦理不動產繼
        承登記，難認有保護之必要，不應准許，則其併訴請分
        割遺產辦理分別共有之登記及分割共有物，自亦無從准
        許。」「依民法第1151條規定，繼承人有數人時，在分
        割遺產前各繼承人對於遺產全部為公同共有。至於土地
        之繼承登記，依照土地法第73條規定，得由任何繼承人
        為全體繼承人聲請為之，原毋庸為裁判上之請求。」、
        「繼承人有數人時，在分割遺產前，各繼承人對於遺產
        全部為公同共有，民法第1151條定有明文。又繼承登記
        ，得由任何繼承人為全體繼承人聲請之，合法繼承人為
        二人以上，其中部分繼承人因故不能會同其他繼承人共
        同申請繼承登記時，得由其中一人或數人為全體繼承人
        之利益，就被繼承人之土地，申請為公同共有之登記，
        其經繼承人全體同意者，得申請為分別共有之登記，復
        為土地法第73條第1項及土地登記規則第29條第1項所明
        定。依此規定，申請為分別共有之繼承登記，必須經全
        體繼承人之同意，始得為之，又各繼承人得為全體繼承
        人之利益，單獨聲請為公同共有之繼承登記，故在繼承
        人相互間並無以訴請求他繼承人協同辦理繼承登記之必
        要，本院70年1月20日第2次民事庭會議決議僅指不動產
        之共有人中一人死亡，他共有人請求分割時，為求訴訟
        經濟起見，可許『他共有人』以一訴請求該死亡之共有
        人之繼承人辦理繼承登記及分割共有物，非謂繼承人相
        互間亦得以訴請求他繼承人協同辦理繼承登記。」，凡
        此經最高法院分別著有88年度台上字第1053號、84年度
        台上字第918號、83年度台上字第1675號判決要旨可參
        。故被繼承人所遺之遺產中若有不動產，即應先就不動
        產辦妥繼承登記，始得訴請分割遺產，縱使部分繼承人
        因故不能會同其他繼承人共同申請繼承登記，亦得由繼
        承人中一人或數人為全體繼承人之利益，就被繼承人所
        遺之不動產辦理繼承登記，關於繼承登記部分，自毋庸
        為裁判上之請求，於繼承人未就被繼承人所遺之不動產
        辦妥繼承登記之前，其訴請分割遺產，即無從准許。
  （三）查本件兩造尚未就被繼承人鄭舜惠所遺之不動產辦理繼
        承登記，此為兩造所不爭執，揆諸前開說明，兩造於未
        就前開不動產辦妥繼承登記前，即不得訴請分割遺產，
        本院為給予原告補正之機會，於99年5月26日言詞辯論
        時，當庭命原告應於20日內辦理被繼承人鄭舜惠所遺不
        動產之繼承登記，惟原告逾期遲未辦理繼承登記，並於
        99年6月3日具狀表明遺產分割並不以先辦理繼承登記為
        必要，顯然原告已無意先行辦妥不動產繼承登記以完成
        訴訟合法程序，雖原告主張依最高法院70年度第2次民
        事庭會議決定、最高法院69年台上字第1012號民事判例
        、最高法院91年台上字第832號民事判決等實務見解，
        原告為求訴訟經濟起見，得就請求繼承登記及分割共有
        物之訴合併提起，惟查原告所引用之上開最高法院決議
        、判例及判決，乃係指一般分割共有物事件，若不動產
        之共有人中一人死亡，他共有人請求分割時，為求訴訟
        經濟起見，可許他共有人以一訴請求該死亡之共有人之
        繼承人辦理繼承登記及分割共有物，並非謂於分割遺產
        事件，繼承人相互間亦得以訴請求他繼承人協同辦理繼
        承登記，此觀諸前開說明自明，是本件兩造未就被繼承
        人鄭舜惠所遺之不動產辦妥繼承登記，且經本院定期命
        原告補正，原告亦不願辦理，則原告即不得訴請分割遺
        產，準此，原告訴請分割被繼承人鄭舜惠所遺之不動產
        ，顯無理由，不應准許。
  （四）再按「民法第一千一百六十四條所定之遺產分割，係以
        遺產為一體，整個的為分割，而非以遺產中個個財產之
        分割為對象，亦即遺產分割之目的在遺產公同共有關係
        全部之廢止，而非個個財產公同共有關係之消滅。上訴
        人既依民法第一千一百六十四條規定訴請分割遺產，除
        非依民法第八百二十八條、第八百二十九條規定，經全
        體公同共有人同意，僅就特定財產為分割，否則依法應
        以全部遺產為分割對象。」、「請求分割遺產，應以全
        部遺產為整體分割，不得以遺產中之各個財產為分割之
        對象。」（最高法院88年度台上字第2837號、87年度台
        上字第1482號判決參照）。查本件原告訴請分割被繼承
        人鄭舜惠之遺產，包含不動產、動產、存款、債權等，
        其中分割不動產部分既於法不合而不應准許，已詳如前
        述，則原告訴請分割其他遺產部分，僅係就被繼承人鄭
        舜惠遺產之一部分為分割，而無法以被繼承人鄭舜惠之
        全部遺產為整體分割，且被告並未同意僅以被繼承人鄭
        舜惠之不動產以外之其他遺產為分割之對象，揆諸前開
        說明，原告請求裁判分割被繼承人鄭舜惠所遺下之其他
        遺產，亦顯無理由，無從准許。
三、據上論結，本件原告之訴為無理由，依民事訴訟法第78條，
    判決如主文。
中    華    民    國    99    年    6     月    21    日
                  家事法庭    法  官  葉惠玲
上為正本係照原本作成。
如對本判決上訴須於判決送達後20日內向本院提出上訴狀
中    華    民    國    99    年    6     月    21    日
                              書記官  謝麗首

司法院資訊處製作；財團法人民間司法改革基金會備份。
